臺灣高等法院刑事判決
110年度上易字第731號
上  訴  人  臺灣士林地方檢察署檢察官
被      告  龎紹強




上列上訴人因被告違反毒品危害防制條例案件，不服臺灣士林地
方法院109年度審易字第1404號，中華民國109年12月17日第一審
判決（聲請簡易判決處刑案號：臺灣士林地方檢察署109年度毒
偵字第796號），提起上訴，本院判決如下：
    主  文
上訴駁回。
    理  由
一、經本院審理結果，認第一審以檢察官就本件有起訴之程序違
    背規定之情事，對被告甲○○（下稱被告）為公訴不受理之諭
    知，核無不當，應予維持，並引用第一審判決書所記載之理
    由（如附件）。
二、檢察官上訴意旨略以：
　㈠按毒品危害防制條例第35條之1第2款規定：「本條例中華民
    國108年12月17日修正之條文施行前犯第10條之罪之案件，
    於修正施行後，依下列規定處理：二、審判中之案件，由法
    院或少年法院（地方法院少年法庭）依修正後規定處理」，
    其立法理由載明：「關於具體案件適用新舊法之說明如下：
    若該等案件於修正施行前已繫屬於法院或少年法院（地方法
    院少年法庭)者，為求程序之經濟，法院或少年法院（地方
    法院少年法庭）應依修正施行後之規定處理，即應依職權為
    觀察、勒戒或強制戒治之裁定」。又按毒品危害防制條例部
    分條文業於109年1月15日修正公布，並於109年7月15日施行
    。…對於具體案件新舊法如何適用，增訂該條例第35條之1之
    過渡條款，以杜爭議。其就審判中之案件，於第2款規定：
    「本條例中華民國108年12月17日修正之條文施行前犯第10
    條之罪之案件，於修正施行後，依下列規定處理：…二、審
    判中之案件，由法院或少年法院（地方法院少年法庭）依修
    正後規定處理；依修正後規定應為不起訴處分或不付審理之
    裁定者，法院或少年法院（地方法院少年法庭）應為免刑之
    判決或不付審理之裁定。」此皆為求程序經濟之過渡條款規
    定，核屬立法形成，且無違反憲法基本原則。基此，犯施用
    毒品罪，觀察、勒戒或強制戒治執行完畢釋放後，3年後再
    犯施用毒品罪者，即應適用觀察、勒戒及強制戒治之規定而
    就修正施行前犯此類施用毒品罪之審判中案件，於修正施行
    後，法院自應依修正後之規定處理。從而，事實審據此依職
    權為觀察、勒戒之裁定，自無違誤可指。起訴程序是否達違
    背規定，係以案件起訴並繫屬於法院之時點為判斷標準，只
    要起訴時合於法律規定，縱嗣後因法律變更致使法院須為不
    同處理，仍無從反推檢察官之起訴違背規定（最高法院109
    年度台抗字第1740號裁定參照）。
　㈡經查，本案係於毒品危害防制條例修正109年7月15日施行前
    之109年7月9日繫屬法院，依上開規定所示，法院應依職權
    為觀察、勒戒或強制戒治之裁定，原審逕為不受理判決，顯
    與上揭條文、立法理由及最高法院實務見解相抵，容有未洽
    云云。
三、按：
　㈠起訴之程序違背規定者，法院應諭知不受理之判決；又對於
    原審諭知不受理之判決上訴時，第二審法院認其為無理由而
    駁回上訴，得不經言詞辯論為之，刑事訴訟法第303條第1款
    、第372條分別定有明文。
　㈡109年1月15日修正公布、同年7月15日施行之毒品危害防制條
    例第20條第3 項規定，犯第10條之罪於觀察、勒戒或強制戒
    治執行完畢釋放後，3年後再犯第10條之罪者，適用同條前2
     項之規定，即再經觀察、勒戒或強制戒治等程序。上開所
    稱「3年後再犯」，只要本次再犯（不論修正施行前、後）
    距最近1次觀察、勒戒或強制戒治執行完畢釋放，已逾3 年
    者，即該當之，不因其間有無犯第10條之罪經起訴、判刑或
    執行而受影響(最高法院刑事大法庭109年度台上大字第3826
    號裁定意旨參照)。
　㈢毒品危害防制條例第35條之1第2款規定，係仿87年5月20日修
    正施行之第35條所增訂，然當時對施用毒品者戒癮治療處遇
    方式只有「觀察、勒戒或強制戒治」，與嗣修法後已有多元
    處遇規定可供適當擇用之情形，難以相提並論。適用上自應
    與時俱進，且該條文第2款前段所稱「依修正後規定處理」
    ，未明文應一律依職權裁定觀察、勒戒，則法院對於審判中
    之案件，視個案情形，分別裁定令入勒戒處所觀察、勒戒，
    或判決不受理，使檢察官衡酌判斷如何經由多元化之緩起訴
    處遇，達成戒除毒癮目的，均屬之。因此，就本次再犯第10
    條之罪，距最近1次觀察、勒戒或強制戒治執行完畢釋放後
    ，已逾3年者，法院依職權裁定觀察、勒戒，或為不受理之
    判決，依法條之文義、立法理由，或基於被告利益、修法意
    旨，均屬有據。為求彈性適用，於程序經濟及被告利益間取
    得平衡，並參酌毒品危害防制條例為維護國民身心健康之立
    法目的，暨本次修正毒品危害防制條例第24條已擴大檢察官
    對施用毒品者附條件緩起訴之範圍，使其能視個案具體情節
    給予適當多元處遇之修法精神，法院自得斟酌個案情形，擇
    一適用（最高法院109年度台抗大字第1771號裁定參照）。
    　
四、經查：
　㈠本件被告前因施用毒品案件，經臺灣士林地方法院以104年度
    毒聲字第116號裁定觀察、勒戒，因認無繼續施用傾向，於1
    04年8月7日執行完畢釋放出所，並經臺灣士林地方檢察署檢
    察官以104年度毒偵字第208號、第1315號、104年度毒偵緝
    字第90號為不起訴處分確定，有本院被告前案紀錄表1份在
    卷可參。
　㈡本件被告於108年11月20日23時53分為警採尿前96小時內某時
    ，在不詳地點，再犯本件施用第二級毒品甲基安非他命之犯
    行，顯距其最近1次因施用毒品而經觀察、勒戒執行完畢之
    日逾3年，依前述規定及說明，應依修正後毒品條例第20條
    第3項、第24條等規定，由檢察官基於一次性之整體規劃而
    重啟多元處遇程序，視被告本案情節，由檢察官依現行法規
    定為妥適之相關處分，即為觀察、勒戒或附條件緩起訴之裁
    量。
　㈢本案既應由檢察官基於一次性之整體規劃而重啟治療處遇程
    序，視個案情形，是否適合為觀察、勒戒或附條件緩起訴之
    裁量之機會，且因涉施用毒品者人身自由之剝奪及受多元處
    遇之選擇，攸關其權益，為保障施用毒品者能獲得妥適並完
    善治療或其他有利戒毒途徑處遇之機會，法院於視個案情形
    ，如認檢察官未及審酌被告有無不適合附命完成戒癮治療等
    緩起訴處分之情形，而逕予裁定觀察、勒戒或起訴，顯屬不
    利或有失公平者，自得認起訴之程序違背規定，且無從補正
    而為不受理之判決，俾由檢察官再行斟酌而為適法之裁量，
    並非如檢察官上訴意旨所指，法院僅可依職權裁定令被告入
    勒戒處所觀察、勒戒。
　㈣原審認檢察官起訴之程序違背規定，且檢察官未及審酌有無
    對被告附完成戒癮治療之緩起訴之可能，即逕予起訴，其訴
    訟條件已有欠缺，且對被告權益影響重大，而依刑事訴訟法
    第303條第1款、第307條之規定諭知公訴不受理之判決，且
    不經言詞辯論為之，經核於法並無不合。檢察官提起本件上
    訴，指摘原審未依新修正毒品危害防制條例第35條之1第2款
    規定，逕為觀察、勒戒或強制戒治之裁定，容有未洽云云，
    實難憑採。準此，檢察官徒執前詞提起上訴，並非可採，其
    上訴為無理由，爰不經言詞辯論，駁回其上訴。
據上論斷，應依刑事訴訟法第368條、第372條、第373條，判決
如主文。
中　　華　　民　　國　　110 　年　　6 　　月　　25　　日
                  刑事第二十一庭審判長法　官  許宗和
                                      法　官  黃惠敏
                                      法　官  章曉文
以上正本證明與原本無異。
不得上訴。
                                      書記官  賴又瑄
中　　華　　民　　國　　110 　年　　6 　　月　　25　　日